臺灣高雄地方法院民事判決　　　　　　100年度家訴字第110號
原　　　告　盧日雄
訴訟代理人　曾慶雲律師
被　　　告　盧志海
被　　　告　盧志明
上當事人間請求給付扶養費事件，本院於民國100 年8 月25日言
詞辯論終結，判決如下：
    主  文
被告盧志海、盧志明應自民國一百年四月一日起至原告死亡之日
止，按月於每月十日前各給付原告新臺幣仟伍佰元。
原告其餘之訴駁回。
訴訟費用由被告負擔百分之七十，餘由原告負擔。
本判決第一項於確定前已到期部分，得假執行。
    事實及理由
一、原告起訴主張：原告盧日雄（民國32年9 月18日生）與訴外
    人盧余秀枝係夫妻，育有二子即被告盧志海、盧志明，並共
    同收養訴外人盧雅雪，嗣原告於86年間因與盧余秀枝口角遭
    趕出家門迄今。茲原告現年已近70歲，年老無謀生能力，靠
    國民年金每月新臺幣（下同）3,000 元，不能維持生活，雖
    被告盧志海先前有按月支付原告2,500 元之生活費，惟該筆
    金額根本僅是杯水車薪，且自100 年4 月起即未再給付，而
    被告2 人均為原告之直系血親卑親屬，依法自應對原告負扶
    養義務。爰依民法第1114條第1 款之規定，請求被告自本件
    起訴後之100 年4 月1 日起，至原告死亡之日止，按月各給
    付應負擔之扶養費用5,000 元，並聲明：被告盧志海、盧志
    明盧志海、盧志明應自100 年4 月1 日起至原告死亡之日止
    ，按月各給付原告5,000 元。
二、被告則辯以：原告有在打零工，非不能維持生活；且原告自
    幼即未扶養被告盧志海、盧志明兄弟，將家庭經濟推由其配
    偶盧余秀枝獨撐，導致盧志海自15歲起即須靠半工半讀完成
    學業，且被告2 人亦已組成小家庭，每月所賺僅能勉強維持
    自己小家庭之開銷，之前卻還盡力按月匯5 千元給原告作為
    生活費用，況原告有對被告2 人及被告之母親盧余秀枝實施
    家庭暴力行為，經獲准核發本院89年度家護字第1003號、93
    年度家護字第258 號通常保護令，故被告2 人自得引用民法
    第1118條之1 之規定請求免除其對原告之扶養義務。另被告
    盧志海辯稱其係打零工，有負債，已無餘力負擔原告之扶養
    費用等語。並聲明：原告之訴駁回。
三、兩造不爭執之事項：
  (一)原告與訴外人盧余秀枝育有被告2人及訴外人盧雅雪。
  (二)原告之配偶盧余秀枝無謀生能力且無法維持生活，不參與分
    擔扶養原告之義務。
  (三)被告2人自本件起訴後迄今未給付扶養費予原告。
  (四)訴外人盧雅雪應分擔原告扶養費1/10。
  (五)原告每月的生活費用以13,000元計算。
四、兩造爭執之事項：
  (一)原告是否不能維持生活而有受被告扶養之權利？
  (二)被告盧志海是否因負擔扶義務而不能維持生活，得請求減輕
    其扶養義務？
  (三)被告抗辯依民法第1118條之1 之規定，其可減輕或免除其扶
    養義務，有無理由？
  (四)被告2人應按月給付原告多少扶養費為適當？
五、原告是否不能維持生活，而得請求被告給付扶養費？
  (一)按直系血親相互間互負扶養之義務，受扶養權利者，以不能
    維持生活而無謀生能力者為限。前項無謀生能力之限制，於
    直系血親尊親屬不適用之，民法第1114條第1 款、第1117條
    分別定有明文。所謂不能維持生活，係指不能以自己之財產
    及勞力所得以維持自己之生活而言。所謂無謀生能力，並不
    專指無工作能力者而言，雖有工作能力而不能期待其工作（
    如因病不能工作），或因社會經濟情形失業，雖已盡相當之
    能事，仍不能覓得職業者，亦非無受扶養之權利，至扶養權
    利人對於其不能維持生活而無謀生能力之原因是否有過失，
    則可不問。
  (二)經查：原告主張其為被告之父，現年67歲，因年老無謀生能
    力，現僅賴政府提供之國民年金維生等情，業據提出戶籍謄
    本2 紙為證，並有本院依職權查詢之稅務電子閘門財產所得
    調件明細表在卷可憑（見本院卷第106 頁）；依該稅務電子
    閘門財產所得明細表所示，原告於99年度有薪資所得16,100
    元，名下有1996年份之汽車1 輛及投資正聲電信工程有限公
    司金額40萬元之投資1 筆，而原告就此並無收入紀錄，亦無
    法變賣以供維生，為兩造所不爭執，則依原告之年紀、現有
    之財產狀況及收入記錄，雖每月領有國民年金3,000 元，尚
    難供應其生活所需，是原告確有不能以自己之財產及勞力所
    得以維持生活之情，堪認原告主張其不能維持生活一節屬實
    。衡之上情，原告顯屬不能維持生活之人甚明，揆諸前揭法
    律規定，被告2 人均已成年，對於不能維持生活之原告負有
    扶養義務，原告請求被告2 人給付扶養費用，自屬有據。
六、被告盧志海是否應負擔扶養義務而不能維持自己生活，得請
    求減輕其扶養義務？
  (一)按因負擔扶養義務而不能維持自己生活者，免除其義務。但
    受扶養權利者為直系血親尊親屬或配偶時，減輕其義務，民
    法第1118條定有明文。
  (二)經查：被告盧志海於99年度有利息所得21,060元，名下有土
    地2 筆、汽車1 輛、投資1 筆，財產總額1,688,100 元，有
    稅務電子閘門財產所得調件明細表在卷可憑（見本院卷第10
    4 頁至105 頁），足認被告盧志海之資力不低，況且，被告
    盧志海屬有勞動能力之中壯年，亦未舉證證明其會因負擔對
    原告之扶養義務而不能維持自己生活之事實，則本院自無從
    依民法第1118條但書規定，減輕其之扶養義務。
七、被告抗辯依民法第1118條之1 之規定，其可減輕或免除其扶
    養義務，有無理由？
  (一)按「受扶養權利者有下列情形之一者，由負扶養義務者負擔
    扶養義務顯失公平，負扶養義務者得請求法院減輕其扶養義
    務：一對負扶養義務者、其配偶或直系血親故意為虐待、重
    大侮辱或其他身體、精神之不法侵害行為。二對負扶養義務
    者無正當理由未盡扶養義務。」、「受扶養權利者對負扶養
    義務者有前項各項行為之一，且情節重大者，法院得免除其
    扶養義務」民法第1118之1 條第1 、2 項定有明文。本件被
    告辯稱：原告自被告盧志海15歲後，即未再扶養伊等，故原
    告顯無故不負扶養義務，且原告對於伊等及伊等之母盧余秀
    枝有身體上或精神上不法侵害行為之情事，自應依民法第11
    18條之1規定減輕或免除伊等之扶養義務等語。
  (二)經查：
    1.被告抗辯原告對於被告2 人及被告之母盧余秀枝均有身體
      上或精神上不法侵害行為，經本院核發89年度家護字第10
      03號民事通常保護令，禁止原告對被告母親盧余秀枝、被
      告盧志海、被告盧志明實施身體上或精神上不法侵害之行
      為，及核發93年度家護字第258 號民事通常保護令，禁止
      原告對盧志明及其母親盧余秀枝實施身體上或精神上不法
      侵害之行為等情，並提出本院89年度家護字第1003號民事
      通常保護令、93年度家護字第258 號民事通常保護令各1
      份為憑，且為原告所不爭執，堪信為真實。則本件受扶養
      權利人即原告過去曾對負扶養義務人即被告、其直系血親
      即被告之母親固有身體上或精神上之不法侵害行為，然其
      情節尚非重大，是本院認以酌減被告之扶養義務較為適當
      ，被告辯稱應免除扶養義務云云，尚難採取。
    2.至被告另抗辯原告自被告盧志海15歲後，即未再扶養伊等
      云云，為原告所否認，被告固舉證人即被告舅舅余和順為
      證，惟證人余和順到庭證稱：盧志海國中畢業就到伊的公
      司打工了，原告那時候已經沒有開工廠了，做什麼伊不曉
      得，伊不知道原告有無負擔家計，只知道伊姐姐有去工作
      等語（見本院卷第90頁至第92頁），則依證人余和順之證
      詞，尚難證原告自被告盧志海15歲後，即未再扶養被告2
      人一情，而被告就此復未舉其他證據以明，是被告此部分
      所辯，自難採信。
八、按扶養之程度，應按受扶養權利者之需要，與負扶養義務者
    之經濟能力及身分定之；負扶養義務者有數人，而其親等同
    一時，應各依其經濟能力分擔義務，民法第1119條、1115條
    第3 項定有明文。被告應負擔之扶養程度及扶養能力及與其
    他扶養義務人應為如何分擔始為合理，本院審酌如下：
  (一)查訴外人盧雅雪與被告2 人同為原告之直系血親卑親屬，另
    原告之配偶即訴外人盧余秀枝現年67歲，罹患腦中風而無扶
    養原告之能力等情，為兩造所不爭執，並有戶籍謄本（見本
    院卷第12頁至第13頁、第95頁）、盧余秀枝之中文病歷摘要
    影本（見本院卷第72頁）在卷可按，是對原告應分擔扶養義
    務者為被告2 人及訴外人盧雅雪，應堪認定。
  (二)次查原告係於32年9 月18日出生，現年67歲，無重大疾病；
    被告盧志海現年為40歲（59年12月2 日生），於99年度有利
    息所得21,060元，名下有土地2 筆、汽車1 輛、投資1 筆，
    財產總額1,688,100 元；被告盧志明現年為42歲（57年11月
    8 日生），於99年度有所得578,320 元，名下有房屋1 棟、
    土地3 筆、汽車1 輛，財產總額1,140,600 元，此有被告戶
    籍謄本、稅務電子閘門財產所得調件明細表在卷可佐（見本
    院卷第13頁、第104 頁至105 頁、109 至110 頁），另審酌
    盧志明已婚，現育有1 名未成年子女盧庭宇，為11歲，有全
    戶戶籍資料查詢表2 紙附卷可佐，是依被告2 人之年齡、經
    濟能力、家庭狀況，及訴外人盧雅雪應分擔1/10扶養費，為
    兩造所不爭執等情，是認被告盧志海、被告盧志明應平均分
    擔原告每月所需扶養費用之9/10。再者，原告受扶養之程度
    ，以每月13,000元為適當，亦為兩造所不爭執，另原告自陳
    現仍按月領取老人年金每月3,000 元，因認原告每月請求被
    告2 人各應給付原告之扶養費用以每月4,500 元較為妥適。
    惟如上所述，本件應依民法第1118條之1 之規定減輕被告2
    人之扶養義務，經減輕後，每人每月各以3,500 元為適當。
九、復按請求將來給付之訴，以有預為請求之必要者為限，得提
    起之，民事訴訟法第246 條定有明文。因被告已表示拒絕給
    付原告之扶養費用，則原告自得提起將來給付之訴。從而，
    原告依直系血親間互負扶養義務之法律關係，請求被告自起
    訴後之100 年4 月1 日起至原告死亡之日止，按月各給付原
    告3,500 元，為有理由，應予准許；逾此範圍之請求，為無
    理由，應予駁回。
十、末按本件為命履行扶養義務之判決，依民事訴訟法第389 條
    第1 項第2 款之規定，爰就原告勝訴部分之判決已到期部分
    依職權宣告假執行。
十一、據上論結：本件原告之訴為一部有理由，一部無理由，依
      民事訴訟法第79條、第85條第1 項但書、第389 條第1 項
      第2款 ，判決如主文。
中    華    民    國  100     年    8     月    31    日
                  家事法庭法  官  郭佳瑛
正本係照原本作成。
如不服本判決，應於送達後20日內，向本院提出上訴狀。
中    華    民    國  100     年    8     月    31    日
                          書記官  曾小玲